【裁判字號】    88,上易,3272
【裁判日期】    900131
【裁判案由】    詐欺
【裁判全文】
臺灣高等法院臺中分院刑事判決                  八十八年度上易字第三二七二號
    上  訴  人
    即  被  告  乙○○
    選任辯護人  周黛婕
右上訴人因詐欺案件，不服臺灣彰化地方法院八十七年度易字第一八三七號中華民國
八十八年八月二十五日第一審判決（起訴案號：臺灣彰化地方法院檢察署八十七年度
偵續字第二十四號），提起上訴，本院判決如左：
      主  文
原判決關於乙○○部分撤銷。
乙○○意圖為自己不法之所有，以詐術使人將本人之物交付，處有期徒刑陸月，如易
科罰金，以佰元折算壹日。
        事  實
一、乙○○明知其已無清償能力，竟意圖為自己不法之所有，欲以購買人頭票做為清
    償債務之用，得知高雄市○○路附近可購得人頭支票，然因其對於高雄市之路名
    不熟，遂於民國（下同）八十五年一月間，央請不知情之陳義明（經原審判決無
    罪確定）帶路前往高雄市○○路附近，向不詳姓名之人以不詳之金額購得發票人
    長弘企業社（負責人為戊○○，業經臺灣屏東地方法院八十九年度易緝字第二七
    號判決無罪確定）、票號ＳＢ0000000號、付款人為華南商業銀行三民分
    行、發票日為八十五年三月十五日、面額空白及發票人戊○○（業經臺灣屏東地
    方法院以八十九年度易緝字第二七號判決無罪確定）之支票一紙，乙○○明知上
    開支票係無法兌現之人頭支票，竟於民國八十五年一月十五日，持上開票號ＳＢ
    0000000號支票，並填寫金額新台幣（以下同）六十二萬三千元向甲○○
    借款六十二萬三千元，致甲○○不疑有他，陷於錯誤，將上開金額如數借予乙○○，嗣甲○○屆期持上開支票提示，因該支票已拒絕往來而遭退票，甲○○至此
    始知受騙，而受有損失。
二、案經甲○○訴請台灣彰化地方法院檢察署檢察官偵查起訴。
        理  由
一、訊據被告乙○○雖坦承有持上開票號ＳＢ0000000號支票，並填寫金額六
    十二萬三千元交付告訴人甲○○，惟矢口否認涉有何詐欺取財犯行，辯稱：伊已
    返還甲○○欠款，而上開票號ＳＢ0000000號支票係伊以前賣木材從客戶
    處收回之支票，雖事後該支票遭到退票，但也已經清償完畢，且伊並無欠告訴人
    甲○○另一筆四十萬元之借款，是伊持訴外人翁志銘簽發面額四十萬元的票清償
    伊欠丁○○之款項，丁○○再持翁志銘上開支票向甲○○調現，事後，翁志銘的
    上開支票退票，告訴人甲○○也聲請法院向丁○○強制執行完畢云云。然查：
１、右揭犯罪事實，業據告訴人甲○○指訴綦詳，並有上開發票人長弘企業社（負責
    人為戊○○）、票號ＳＢ0000000號、付款人為華南商業銀行三民分行、
    發票日八十五年三月十五日、面額空白及發票人戊○○之支票影本一紙及退票理
    由單在卷可憑。又上開支票係於八十四年七月二十四日在華南商業銀行高雄三民
    分行開立支票存款戶，八十五年三月二十九日成為拒絕往來戶，而上開支票存款
    戶，自八十五年三月十五日起，至八十五年五月三十一日止僅二月餘即退票九十
    七張，金額高達四千七百七十六萬七千三百零二元，此有華南商業銀行高雄三民
    分行八十六年六月十六日華高三存字第五七號函送之申請書、印鑑卡、退票紀錄
    及八十七年五月十九日（８７）華高三存字第三三號函送之支票存款票據退票記
    錄查詢單七張及存款不足退票理由單影本十份在卷可憑，前開發票人於開戶後半
    年內即成為拒絕往來戶，且於數月內即遭大量退票，足徵被告乙○○交予告訴人
    甲○○上開支票確係人頭支票無訛。
２、又被告乙○○先於偵查中供稱：上開票號ＳＢ0000000號支票係於八十五
    年一月間向臺南或高雄某客戶交給伊買木材的貨款，但並非戊○○給的，且該不
    詳客戶亦未背書擔保（詳見臺灣彰化地方法院檢察署八十六年度偵字第三三○二
    號偵查卷第二十頁正、背面）。嗣改稱：上開票號ＳＢ0000000號支票係
    黃忠安於八十五年間向伊買木材交給伊之貨款（詳見臺灣彰化地方法院檢察署八
    十六年度偵字第三三○二號偵查卷第六十九頁背面）復於原審調查時改稱：係陳
    義明交給伊之客票，且陳義明交給伊發票人長弘企業社之支票僅此一張而已等語
    。而於原審八十九年八月二日調查時供稱：「其中一張六十二萬三千元那張是陳
    義明的太太與我會帳時收的，之前給我的票均跳票，所以他才拿該支票給我，他
    說是向哥哥借的‧‧‧是陳義明的太太與我會算後，叫我多少金額自己寫就好」
    云云（詳見本院審理卷第三十七頁背面），然為證人黃忠安及陳義明所否認，黃
    忠安於偵查中證稱：「（問：你是否有拿該張支票給乙○○？）答：沒有，我拿
    給他的是臺灣中小企業銀行的票，如果是客票，我會在背面背書，或者以公司名
    義背書」等語（詳見臺灣彰化地方法院檢察署八十七年度偵續字第二十四號第一
    三四頁），而陳義明更於原審八十七年十二月二十三日調查時證稱：「（問：這
    票為何交給乙○○？）答：我不知道，乙○○南下高雄找我，一同去九如路找朋
    友，到時一人我不認識，那男子交一個信封給他」等語（詳見原審審理卷第五十
    二頁正背面），而證人陳義興於原審調查時，就卷附甲○○與其對話之錄音帶及
    譯文供稱：錄音帶內容是告訴人甲○○誆伊的，實際上伊並不清楚本件事情，乙○○雖有到高雄找伊哥哥陳義明外出，但做何事伊不清楚，伊哥哥回來雖有說乙○○帶他去買票，但買什麼票因時隔日久已不記得等語。（詳見原審審理卷第一
    百七十三頁背面），而卷附臺灣彰化地方法院檢察署八十六年度偵字第七頁所附
    之錄音帶譯文，第二行即載明「我大哥帶他去買的」等語，及甲○○於原審調查
    時指稱：「是陳義興告訴我由陳義明帶他去買的」等語（詳見原審卷第三十六頁
    ）。參以上開票號ＳＢ0000000號支票如係陳義明所交付，則上開支票發
    票人非陳義明，金額亦高達六十二萬三千元，豈有無須陳義明在上開支票背書供
    作擔保之理，且按一般常情，交付他人支票並無不加以填寫金額，而任令他人書
    寫金額，負擔不確定金額之付款及擔保責任之理。是本件依上開黃忠安及陳義明
    均矢口否認其等簽發支票予被告乙○○，而陳義明、陳義興及卷附錄音帶譯文均
    直指上開支票係乙○○前往高雄市○○路附近所購，則被告乙○○右揭支票，應
    係於高雄市市○○路附近所購，應臻明確。
３、又證人丁○○於原審調查時即已供稱：「（問：臺灣彰化地方法院八十六年度票
    字第三七二號裁定之本票所列之金額是何關係？）答：是我向甲○○所借之款項
    ，但向甲○○借款須付本票支票及收據，是乙○○收到的一些票（支票）還我的
    債款，我把這些支票交給甲○○，面額四十一萬八千元，而裁定的本票是在乙○○交付我的未兌現前擔保之用才開立這些本票」等語（詳見原審卷第二○二頁背
    面），而甲○○於原審審理時指稱：丁○○向伊所借之四十萬元與本件無關，也
    與被告乙○○欠伊之另一筆四十一萬八千元之借款無關，當時係丁○○帶李秀花
    來向伊借四十萬元，因丁○○欠伊二百萬元之利息未還，還有伊須解除銀行定存
    才有錢借給他，所以須補償伊解約之損失，再加上四十萬元三個月之利息，總共
    加起來計十萬零四千元，所以伊匯二十九萬六千元給丁○○，其中先匯十萬元給
    李秀花，因丁○○告訴伊不要匯給李秀花，剩下之金額就分二次匯給丁○○等語
    （詳見原審卷第二○三頁正、背面），復有臺中區中小企業銀行之匯款單三紙在
    卷足稽。又被告乙○○確有向告訴人甲○○借貸二筆款項分別為六十二萬三千元
    及四十一萬八千元，亦有乙○○出具之借據在卷可憑，足徵證人丁○○向告訴人
    甲○○所借之款項四十萬元，與被告乙○○向告訴人甲○○所借之四十一萬八千
    元係不同之二筆款項，是證人丁○○上開證述，尚無從執為有利於乙○○之認定
    。況被告乙○○於偵查中即供稱：「約自二年前起，均有還錢，直到本案才未付
    」等語（詳見臺灣彰化地方法院檢察署八十六年度偵字第三三○二號第五十五頁
    背面），是被告乙○○辯稱伊已付本件六十二萬三千元云云，顯係卸責之詞，毫
    無足採，綜上所述，被告乙○○迄今尚未為清償甲○○借款之行為，益證被告於
    得款之時即已有不欲償還之為自己不法所有之意圖要無可疑，而甲○○係因被告
    乙○○交付上開人頭支票而陷於錯誤交付財物，被告有詐欺犯行甚明。本件事證
    明確，被告乙○○犯行堪以認定。
４、辯護意旨認本件尚有傳訊戊○○及丁○○之必要，惟查：丁○○業於原審到庭為
    證述，其證詞不得執為有利於被告乙○○之認定，亦經詳述如前，又被告乙○○
    業於偵查中供稱：上開票號ＳＢ0000000號支票‧‧‧並非戊○○給的，
    且該不詳客戶亦未背書擔保（詳見臺灣彰化地方法院檢察署八十六年度偵字第三
    三○二號偵查卷第二十頁正、背面），而戊○○並未使用過上開發票人長弘企業
    社之支票亦經臺灣屏東地方法院八十九年度易緝字第二七號判決，判決無罪確定
    ，有該案判決書一份在卷可稽（詳見本院審理卷第一三八頁至第一四一頁），是
    本件顯無再予傳訊丁○○及戊○○之必要，附予敘明。
二、核被告乙○○所為，係犯刑法第三百三十九條第一項之詐欺取財罪。公訴人認被
    告乙○○與陳義明間就上開犯行，有犯意聯絡及行為分擔，均為共同正犯，容有
    誤會，附此敘明。惟按刑法第四十一條修正後於九十年一月十日經總統公佈規定
    為：「犯最重本刑為五年以下有期徒刑以下之刑之罪，而受六個月以下有期徒刑
    或拘役之宣告，因身體、教育、職業、家庭之關係或其他正當事由，執行顯有困
    難者，得以一元以上三元以下折算一日，易科罰金。但確因不執行所宣告之刑，
    難收矯正之效，或難以維持法秩序者，不在此限。併合處罰之數罪，均有前項情
    形，其應執行之刑逾六月者，亦同。」，於九十年一月十二日生效，依刑法第二
    條第一項前段之規定，自應適用上開修正後之法律。原審判決認被告乙○○罪證
    明確，予以論罪科刑固非無見，惟原審判決認被告另有詐騙丙○○，惟查被告詐
    騙丙○○部分，並無積極證據足資證明，原審率予認定被告乙○○此部分亦有詐
    欺犯行（詳如后理由欄三所述），且於檢察官未就被告乙○○涉嫌詐騙丙○○部
    分為起訴之情況下，亦未說明何以被告乙○○涉嫌詐騙丙○○部分為起訴效力所
    及而得以併案審判之理由，顯有未洽，被告乙○○上訴意旨否認有詐欺犯行，指
    摘原審判決不當，雖無理由，惟原審判決既有上開可之處，自應由本院予以撤銷
    改判。爰審酌被告乙○○犯罪之動機、目的、手段、所得利益及犯罪後仍不知悔
    悟飾詞狡辯，且迄今尚未賠償甲○○之損害，態度不佳等一切情狀，量處有期徒
    刑六月，並依修正後之刑第四十一條之規定諭知易科罰金之折算標準，以示懲處
    。
三、原審判決另以被告乙○○明知其已無清償能力，竟於不詳時地，向不詳姓名之人
    取得發票人長弘企業社（負責人為戊○○）、票號ＳＢ0000000號、付款
    人均為華南商業銀行三民分行、發票日為八十五年五月一日、面額為新台幣（下
    同）六十六萬五千元之支票一紙及發票人戊○○、票號ＣＡ0000000號、
    付款人寶島商業銀行高雄分行、發票日八十五年四月三十日、面額二十三萬五千
    元之支票一紙均係無法兌現之人頭支票，乃意圖為自己不法所有，於八十五年二
    月間分為數次，至臺中縣豐原市○○路三五四巷八十七號丙○○開設之木材工廠
    ，向丙○○佯稱欲購買木材原料，丙○○不知其已無清償能力，而陷於錯誤出售
    木材原料給乙○○，迨於同年三月間丙○○至乙○○住處收取貨款時，乙○○即
    持上開票號ＳＢ0000000號及票號ＣＡ0000000號之支票二紙交予
    丙○○充作貨款，以為搪塞。嗣丙○○屆期提示該等支票，均因已拒絕往來而遭
    退票，丙○○始知受騙。因認被告乙○○就此部分亦涉有詐欺取財罪嫌，原審認
    定被告乙○○涉有右揭詐欺丙○○之犯行，無非以丙○○於原審指稱被告乙○○
    持上開二張支票支付伊貨款為其主要論據，惟查：訊據被告乙○○一再堅決否認
    涉有右揭詐欺取財犯行，辯稱：伊已以房子供丙○○抵押，伊並未有何詐欺丙○○之犯行，且支票係自客戶處取得等語，經查：被告乙○○取得上開交付甲○○
    之支票與交付丙○○之支票，並非同一，此觀被告自承於交付甲○○之支票上填
    載金額六十二萬三千元至明，而並未於其餘交付丙○○之支票填寫任何金額，參
    以被告乙○○於本院八十九年八月二日調查時供稱：「其中一張六十二萬三千元
    那張是陳義明的太太與我會帳時收的，之前給我的票均跳票，所以他才拿該支票
    給我，他說是向哥哥借的」（詳見本院審理卷第三十七頁背面），應已足證被告
    乙○○辯稱上開交付丙○○之支票並非伊購買之人頭票，應堪認定。況丙○○嗣
    於本院八十九年十一月二十四日調查時證稱：「（問：與乙○○有何債權債務關
    係？）‧‧‧債務是八十六年到現在，後來有和解，但我到目前還沒有拿到錢，
    他目前尚欠我七十萬元。（問：他開票給你？）答：有的他開他小舅子楊英章的
    票給我但沒有兌現‧‧‧，後來他有拿他的房子給我抵債，抵完債我有把票還給
    他，我不記得被告其中有沒有拿戊○○的票給我，因為時間太久了，後來欠我的
    款項，都是以楊英章的票給我‧‧‧（問：被告有拿戊○○的二張票給你？）答
    ：忘掉了，當時他有拿房子給我抵債、以前他共欠我五百多萬元等語（詳見本院
    審理卷第九十七頁至第九十八頁）。被告乙○○既有提供房子供擔保，且另有楊
    英章之票據供債務擔保，自無從認定被告乙○○有詐騙丙○○之犯意，核與刑法
    第三百三十九條第一項之須以意圖為自己或第三人之不法所有，施用詐術使人陷
    於錯誤，而交付財物為構成要件有間，顯無從令被告負本件詐欺取財罪責之餘地
    ，原審判決疏未詳查，遽就乙○○交付支票予丙○○抵債貨款部分，為有罪之認
    定，即有未洽，附予敘明。
據上論斷，應依刑事訴訟法第三百六十九條第一項前段、第三百六十四條，刑法第二
條第一項前段、第三百三十九條第一項，修正後刑法第四十一條第一項前段、罰金罰
鍰提高標準條例第一條前段、第二條，判決如主文。
本案經檢察官己○○到庭執行職務。
中      華      民      國     九十     年     一     月     三十一     日
                                   臺灣高等法院臺中分院刑事第三庭
                                         審判長法  官  方  艤  駐
                                               法  官  劉  連  星
                                    法  官  胡  忠  文
右正本證明與原本無異。
不得上訴。
                                               書記官  粘  銘  環
中      華      民      國      九十     年       二      月     一     日
附錄論罪科刑法條：
刑法第三百三十九條第一項。
意圖為自己或第三人不法之所有，以詐術使人將本人或第三人之物交付者，處五年以
下有期徒刑、拘役或科或併科一千元以下罰金。
以前項方法得財產上不法之利益或使第三人得之者亦同。
前二項之未遂犯罰之。                                                    Ｉ


司法院資訊處製作；財團法人民間司法改革基金會備份。
